【裁判字號】    89,易,203
【裁判日期】    890523
【裁判案由】    妨害自由
【裁判全文】
台灣基隆地方法院刑事判決                          八十九年度易字第二三號
    公  訴  人  台灣基隆地方法院檢察署檢察官
    被      告  己○○
    選任辯護人  詹振寧
    被      告  戊○○
    被      告  甲○○
    被      告  丙○○
    被      告  丁○○
    被      告  乙○○
右列被告等因妨害自由案件，經檢察官提起公訴（八十八年度偵字第六九五四號），
本院判決如左：
    主      文
己○○、戊○○、甲○○、丙○○、丁○○、乙○○均無罪。
    理      由
一、公訴意旨略以：緣案外人黃大銘承攬中國石油股份有限公司（下稱中油公司）在
    台北縣瑞芳鎮之「深澳港供油服務中心之瓦斯管線配接工程」，而於民國八十八
    年七月十四日下午三時五十分許，在瑞芳鎮中油公司供油服務中心，進行該項管
    線配接工程時，因管線銜接處無法承受壓力，致發生氮氣及瓦斯氣外洩，使附近
    居民王振東吸入瓦斯氣而疑似一氧化碳中毒（黃大銘及監工陳天華涉犯公共危險
    罪嫌，業經台灣基隆地方法院檢察署以八十八年度偵字第六六六二號而為不起訴
    之處分）。被告己○○為台北縣瑞芳鎮海濱里自救會會長，於前揭意外發生後，
    與被告即瑞濱里里長丁○○、海濱里里長乙○○、深澳里里長丙○○、瑞芳鎮鎮
    民代表戊○○、甲○○共六人，基於阻止中油公司車輛進出之犯意連絡，決議共
    同出資，向協興隆工業股份有限公司（下稱協興隆公司）購買混凝土兩車；一方
    面，邀集群眾，集體前往中油公司供油服務中心，與之進行協調，要求中油公司
    停止瓦斯槽輸送管線施工並停止營業；一方面，由被告丙○○於協調前，先以電
    話向協興隆公司訂購二十立方米而市價為新台幣三萬二千元之混凝土兩車。詎協
    調因中油公司無法同意要求而破裂時，彼等即率眾圍廠抗爭，並於同日晚間九時
    許，由海濱里自救會成員將載運混凝土之車輛，導引至該供油中心之罐裝場、港
    區二處大門口，將混凝土傾灌於側移式電動鐵門之滾輪內，於混凝土硬化後，致
    電動鐵門無法使用，使該供油中心廠內八十輛液態瓦斯氣罐車無法載運瓦斯。被
    告己○○復於現場脅迫中油公司稱「未經自救會同意，不得將混凝土拆除，不然
    要再次發動抗爭」，妨害中油公司車輛之自由進出及正常營業之權利。至同日晚
    間十時許，抗爭群眾始行散去。嗣於同月十六日下午六時許，被告己○○與中油
    公司協調時，始答應拆除已硬化之混凝土，因認被告等涉有刑法第三百零四條第
    一項之強制罪嫌云云。
二、公訴人認被告等涉有強制罪嫌，係以：公訴事實業據被告甲○○、丙○○、丁○○、乙○○於警訊時供認不諱，核與證人即中油公司深澳供油中心經理王啟佑、
    協興隆公司郭德成、邱賢昱、連紫翎於偵查時證述之情節相符，復有混凝土交貨
    單二紙、現場蒐證照片、蒐證錄影帶等附卷可佐，而為其論據。
三、被告己○○部分：
(一)訊據被告己○○堅決否認其有何妨害自由之犯行，辯稱：其於案發當日雖為台北
    縣瑞芳鎮海濱里自救會長，然該自救會為一臨時性組織，會員皆為當地海濱里之
    里民，會長與會員之間，實際上並無任何指揮從屬之關係。其於案發當日下午四
    時十分許，參與和中油公司之協商，至晚間七時即告結束，其隨即前往中國國民
    黨瑞芳鎮黨部海濱區分部常委蘇簡銀之住處，參加「連友會」成立小組會議，至
    當晚九時會議結束後，方始得知當地居民已至供油中心前進行抗爭，且已發生傾
    倒混凝土之情事，乃再度趕赴現場；其當時根本不知購買混凝土及傾倒之情事。
    再者，公訴所指其於現場曾有脅迫中油公司，稱「未經自救會同意，不得將混凝
    土拆除，不然要再次發動抗爭」云云，與事實不符且無根據等語。
(二)按犯罪事實應依證據認定之，無證據不得推定其犯罪事實，刑事訴訟法第一百五
    十四條定有明文。次按在證據法則上，當證據資料尚有對被告有利之存疑時，如
    無法依客觀方法排除此項合理之可疑時，依「罪疑利益歸被告原則」，不得以此
    項證據資料作為有罪判決之依據。再者，認定被告有罪之事實應憑證據；如未能
    發現相當之證據，或證據不足以證明，自不能以推測或擬制之方法，以為裁判之
    基礎；且認定事實所憑之證據，其為訴訟上之證明，須達於通常一般人均不致有
    所懷疑，而得確信其為事實之程度者，始得據為有罪之認定；倘其證明尚未達到
    此一程度，而有合理之懷疑存在時，尚難為有罪之認定基礎；苟積極證據不足為
    不利於被告事實之認定時，即應為有利於被告之認定，更不必有何有利之證據（
    最高法院三十年上字第八一六號、四十年台上八六號、七十六年台上字第四九八
    六號判決參照）。徵諸被告既無自證己罪之義務，更無自證無罪之義務，此乃當
    然之法理。經查：中油公司深澳港供油中心於前揭時間遭人傾倒混凝土時，被告
    確於中國國民黨瑞芳鎮黨部海濱區分部常委蘇簡銀之住處，參加連友會成立小組
    會議，而不在傾倒混凝土之現場，業據被告於警訊中供明。被告甲○○於警訊中
    供承「是海濱里自救會及當地里民共同提議，出貨單上具名之五人及顏世雄議員
    等人均同意，而自救會及當地里民更是積極參與傾倒混凝土」云云；被告丙○○
    、丁○○供稱：「何人帶領我不知道，應是海濱里自救會成員」云云；惟此種供
    述僅係猜測，不足以證明己○○有參與傾倒混凝土之謀議或實施。而證人王啟佑
    證稱「（抗爭）是由海濱里自救會己○○會長發起」、「因事發當日己○○要求
    本中心立即停工，而本中心無法答應，便發生傾倒混凝土乙事，且己○○當場說
    如未經過自救會同意，不得將混凝土拆除，不然要再次發動抗爭等言語，所以應
    是己○○發起的」云云；其中所謂「應是己○○發起的」，亦屬推測之詞，無法
    證明己○○確有參與傾倒混凝土之謀議或實施。何況，觀之警察蒐證照片及蒐證
    錄影帶等，均無被告之影像，是被告辯稱其於傾倒混凝土時並不在場，亦不知情
    等情，信而有徵，足堪採信。次查：所謂「己○○當場說如未經過自救會同意，
    不得將混凝土拆除，不然要再次發動抗爭等言語」，業據被告所否認，其餘被告
    五人對此，亦稱從未目睹耳聞被告有何前開言詞（見八十九年五月九日答辯狀）
    ；何況，憲法第十一條保障人民有言論自由之基本權，對刑法第三百零四條強制
罪之脅迫行為，司法若未為合理之界定，將有侵害言論自由之危險。如後所述者
    ，中油公司發生足以侵害他人生命、身體、自由、財產之危難在先，附近居民被
    迫抗爭在後；被告縱於談判中而有上述言詞，亦屬保護法益之談判行為，尚非脅
    迫行為可比，無從評價為脅迫行為。申言之，所謂再次發動抗爭云云，並非不法
    行為，不得評價為脅迫行為。綜上所述，並無任何積極證據，足以證明被告確有
    參與謀議或實施倒土之行為，或有何強制罪之脅迫行為；準此，不能證明被告犯
    罪，自應為其無罪之諭知。
四、被告戊○○、甲○○、丙○○、丁○○、乙○○部分：
(一)訊據被告戊○○、甲○○、丙○○、丁○○、乙○○堅決否認其有何強制之犯行
    ，被告戊○○辯稱：「那天（案發當日）我是看到新聞才去，何時倒混凝土我不
    知道，我是民意代表，對與民眾有關的事我們要去瞭解溝通，後來混凝土有搬開
    並不影響中油的出入自由。」被告甲○○辯稱：「我是地方的小民市代，他們要
    我簽字，我以為只付錢所以就簽，倒混凝土時，小車還能通行。」被告丙○○辯
    稱：「百姓是自動自發的，不是我們聚集的，我們是被迫用混凝土來阻撓... 為
    了避免發生事故，才用這種方法。混凝土不是我們預購的。」被告丁○○辯稱：
    「我不知簽字有罪，我以為只是付錢，後來混凝土也剷開了。」被告乙○○則辯
    稱：「當天三個里的里長都有到場協調，只是希望不要再發生意外。」
(二)按人民之生存權、工作權及財產權應予保障，憲法第十五條定有明文。依自然法
    觀點，所謂生存權，以生命權存在為其前提，生命權自然包括於生存權內。以法
    益位階觀之，生命、身體、自由、名譽和財產五種個人法益，以生命法益位階最
    高。茲憲法第八條既由人身自由而論，顯然生命權係超越憲法而存在，「生命權
    絕對保障原則」本係憲法原則，無待乎憲法明文。次按因避免自己或他人生命、
    身體、自由、財產之緊急危難而出於不得已之行為不罰，刑法第二十四條第一項
    前段定有明文。所謂緊急避難，係以自己或他人之生命、身體、自由、財產猝遇
    危難之際，非侵害他人法益，別無救護之道，為必要之條件（最高法院八十四年
    度台上字第三九○號判例參照）。其「緊急性」之存在，只須危難隨時存在即為
    已足，不以危難業已發生在側為必要。申言之，依客觀之審查，只需其足以危害
    人民生命、身體、自由、財產之危難，處於隨時可以發生之狀態，其危險即具有
    緊急性，法律即應容許人民為其緊急避難之行為。再依法益權衡原則，為避免生
    命法益之危難，其侵害他人生命、身體、自由、財產之行為，自在不罰之列。再
    依法益補充原則，其不得已之情形，不以其方法係唯一為限，只須任何人處此情
    境，除此之外，更無較佳之他法可循時，即具有補充性，而得選擇為之。經查：
    八十八年七月十四日下午三時五十分許，中油公司發生氮氣及瓦斯氣外洩，已使
    附近居民王振東吸入瓦斯氣疑似一氧化碳中毒而送醫診治，雖經中油公司進行搶
    修，然該氮氣及瓦斯外洩情事仍持續發生中；負責施工之黃大銘及監工陳天華涉
    犯公共危險罪嫌，經警移送偵查後，業經台灣基隆地方法院檢察署以八十八年度
    偵字第六六六二號而為不起訴之處分，有該案卷宗影本二宗可資參照。該次瓦斯
    外洩，始於下午三點五十分，至下午四時四十分才完全控制，業據監工陳天華供
    明（八十八年度偵字第六六六二號卷警訊筆錄）。被告己○○等在前揭意外發生
    後之四點十分，即與中油公司進行談判，而於當晚七時談判破裂，至當晚九時三
    十分，始發生倒土之行為。再據王振東稱：其前往瞭解時，遠達就看到現場上空
    一片白白霧狀；其剛好在風頭，吸到瓦斯。此事已有二次，上次是幾年前，有一
    男一女中毒住院等語（八十八年度偵字第六六六二號卷八十九年七月二十六日警
    訊筆錄），可見中油公司瓦斯外洩之情形嚴重，經過將近一小時才被控制；中油
    公司在瓦斯外洩未經控制時，即已拒絕停止施工；瓦斯外洩發生不久，中油公司
    既不願停止施工，又無保證安全之措施產生，則其瓦斯外洩之危險隨時有再發生
    之可能，其危難之緊急性存在無疑。危難如果發生，足以取人生命，眾所周知，
    被告居民之行為所欲保全之生命、身體、自由、財產法益，遠大於所破壞之中油
    公司自由、財產法益，從理性第三人之觀點，避難者所欲保全之利益，優於其所
    犧牲之利益，是其符合法益權衡原則無疑。依當時情形，任何人處此情境，除逼
    迫中油公司停止施工，採取安全措施外，更有何更佳之方法可循？既無更佳之他
    法可循，其抗爭之方法即已符合法益補充原則。今附近居民約二百人前往抗爭，
    為避免自己及他人生命、身體、自由、財產繼續遭受瓦斯外洩之緊急危害，因與
    中油公司協商破裂後，在中油公司仍堅持進行施工測試時，不得已而將混凝土傾
    倒於中油公司大門口，以阻止營業性大型車輛之進出，顯見被告及當地居民所採
    取者，係在客觀上為達避難目的之唯一而不得已之行為，被告五人縱使參與其間
    ，亦屬緊急避難行為，依法不罰。何況，當時小型車尚且能夠通過，更據證人即
    中油公司王啟佑經理證明屬實，其避難行為並未過當亦堪認定。揆諸上述說明，
    其行為不罰，自應為其無罪之諭知。
五、據上論斷，應依刑事訴訟法第三百零一條第一項而判決如主文。
本案經檢察官林楨森到庭執行職務。
中      華      民      國    八十九    年      五      月    二十三    日
                                    台灣基隆地方法院刑事庭
                                        法  官  陳  志  祥
右正本證明與原本無異。
如不服本判決，應於送達後十日內，向本院提出上訴狀。
中      華      民      國    八十九    年      五      月    二十六    日
                                        書記官  陸  清  敏


司法院資訊處製作；財團法人民間司法改革基金會備份。
